臺灣高等法院臺中分院刑事判決
110年度上易字第728號
上  訴  人  
即  被  告  蔡承哲


選任辯護人  陳光龍  律師
上列上訴人因詐欺案件，不服臺灣臺中地方法院109年度易字第2
835號中華民國110年6月10日第一審判決（起訴案號：臺灣臺中
地方檢察署109年度偵字第1125、1181號），提起上訴，本院判
決如下：
    主  文
原判決撤銷。
蔡承哲犯如附表編號1、2所示之罪，各處如附表編號1、2「主
  文欄」所示之刑，其中如附表編號1之沒收部分，如附表編號1
  「主文欄」所示。應執行有期徒刑玖月，如易科罰金，以新臺
  幣壹仟元折算壹日。
    犯罪事實
一、蔡承哲前從事中古汽車銷售業務，竟先、後2次各別起意，
    而分別為下列之行為：
(一)緣廖○翔於民國108年5月間，本與江○珅約定各出資新臺幣
    （下同）15萬元，由廖○翔以江○珅之會員資格參與網路競
    價拍賣，合資購賣中古汽車1部以轉售營利，惟因廖○翔於同
    年月15日誤拍得中古汽車2部，得標價分別為30萬3000元（T
    OYOTA廠牌，車型：YARIS，下稱甲車）、25萬1000元（TOYO
    TA廠牌，車型：VOIS，下稱乙車），而廖○翔無資力支付逾
    其原出資金額（即15萬元）之得標價款，其等遂約定由江○
    珅支付上開得標價款扣除廖○翔所出資15萬元之剩餘部分，
    並由廖○翔、江○珅分別使用、轉售乙車（廖○翔登記為車主
    後，重領牌照號碼為000-0000號）、甲車，其等再比例分配
    上開車輛之轉售利潤。詎蔡承哲獲悉廖○翔有意出售乙車後
    ，竟基於詐欺取財之為自己不法所有意圖之犯意，於108年6
    月初某日，向廖○翔佯稱：因有人有意購買中古汽車，伊可
    以28萬元代廖○翔出售乙車云云，致廖○翔誤信蔡承哲會依約
    給付其代為出售車輛之價金而交付乙車予蔡承哲，蔡承哲再
    於同年月12日，以25萬元之價格出售乙車予不知情之周○志
    ，雙方並互為乙車及價金之交付。嗣於同年月13日，蔡承哲
    為虛應廖○翔之催討價金，佯以給付訂金而匯款10萬元至廖○
    翔申設之臺灣土地銀行帳號000000000XXX號（完整帳號詳卷
    ）金融帳戶（下稱土銀帳戶），再於同年月16日藉故要求廖
    ○翔返還上開10萬元而實際取回9萬1000元，以先給付訂金90
    00元等理由搪塞廖○翔之價金請求。嗣廖○翔因遲未收到剩餘
    價金，且聯繫蔡承哲無著，始知受騙。
(二)蔡承哲因知悉江○珣有意出售牌照號碼000-0000號中古汽車
    （下稱丙車），以及不知情之李光揚有意購買中古汽車，遂
    於108年6月21日透過通訊軟體LINE（下稱LINE）詢問江○珣
    是否願意出售丙車，經江○珣同意以19萬元出售丙車後，蔡
    承哲明知其無給付價金之真意，竟另行基於詐欺取財之為自
    己不法所有意圖之犯意，於翌日（即同年月22日）在位於臺
    中市民權路上之親子館，佯與江○珣簽立汽車買賣合約書，
    假與江○珣約定買賣價金為19萬元、於合約簽訂時先交付訂
    金2萬元等內容，並以訂金名義交付現金2萬元予江○珣而為
    取信之手段，致江○珣誤信其會依約給付其餘價金尾款，而
    將丙車交付予蔡承哲。嗣蔡承哲於同年月23日，以17萬元之
    價格出售丙車予李光揚，雙方並互為丙車及價金之交付，而
    蔡承哲於售出丙車後，明知江○珣於交付丙車前已正確告知
    丙車行駛里程數之相關資訊，且其無因江○珣未交付丙車相
    關物件而拒絕給付剩餘價金之合法依據，竟以江○珣謊報丙
    車行駛里程數、未交付丙車相關物件為由，搪塞江○珣之剩
    餘價金請求，拒絕給付剩餘價金給江○珣，江○珣因此始知受
    騙。
二、案經廖○翔訴由臺中市政府警察局第六分局報請臺灣臺中地
    方檢察署檢察官偵查，及由江○珣訴請臺灣臺中地方檢察署
    檢察官偵查起訴。
    理  由
一、證據能力方面：
    按刑事訴訟法第159條之5規定：「（第1項）被告以外之人
    於審判外之陳述，雖不符前4條之規定，而經當事人於審判
    程序同意作為證據，法院審酌該言詞陳述或書面陳述作成時
    之情況，認為適當者，亦得為證據。（第2項）當事人、代
    理人或辯護人於法院調查證據時，知有第159條第1項不得為
    證據之情形，而未於言詞辯論終結前聲明異議者，視為有前
    項之同意」，其立法意旨在於傳聞證據未經當事人之反對詰
    問予以核實，原則上先予排除，惟若當事人已放棄詰問或未
    聲明異議，基於證據資料愈豐富，愈有助於真實發現之理念
    ，且強化言詞辯論原則，法院自可承認該傳聞證據例外擁有
    證據能力。經查，有關下述所引用未符合刑事訴訟法第159
    條之1至第159條之4所示之證據，業經本院於審理時當庭直
    接提示而為合法之調查，且檢察官、上訴人即被告蔡承哲（
    下稱被告）及其辯護人均未於言詞辯論終結前聲明異議（見
    本院卷第141至154頁），本院審酌前開證據作成或取得之狀
    況，並無非法或不當取證之情事，故認為適當而均得以作為
    證據，是前開證據依刑事訴訟法第159條之5之規定，均具有
    證據能力。
二、訊據被告就如犯罪事實一、(一)部分，固坦承伊有以25萬元
    之價格出售乙車予周○志，及就如犯罪事實欄一、(二)部分
    ，亦坦認其係以約定價金19萬元之價格，與告訴人江○珣簽
    立購買丙車之買賣合約書，並以17萬元之價格轉售丙車予李
    光揚等事實，惟矢口否認有何上開詐欺取財2次之犯行，被
    告之辯解、上訴理由及其辯護人之辯護意旨略以：1、如犯
    罪事實欄一、(一)部分：(1)蔡承哲未向廖○翔表示可以28萬
    元之價格為其售出乙車，當初是廖○翔跟別人約定要購買兩
    部車，車型分別為YARIS及VIOS（即乙車），但因廖○翔之資
    力不夠支付價金，廖○翔就找蔡承哲一起合資購買乙車，打
    算轉賣賺取價差，蔡承哲便答應與廖○翔合資26萬元購買乙
    車，蔡承哲的部分出資16萬元，蔡承哲跟廖○翔合資購入乙
    車後，廖○翔說他急著要用錢，看可不可以不要賠太多錢而
    處理掉乙車，蔡承哲才以低於買入價格之25萬元將乙車賣給
    周○志，並將廖○翔出資之10萬元匯予廖○翔，且蔡承哲返還1
    0萬元給廖○翔後，並沒有找理由拿回部分款項。蔡承哲未詐
    欺廖○翔，依原判決所載，蔡承哲於108年6月初詐欺廖○翔，
    於同年月13日給付10萬元後，因遲未收到剩餘價金，且聯繫
    蔡承哲無著，已知悉受騙，但廖○翔當時未提出告訴，而係
    於近3個月之108年9月12日才前至警局提起詐欺告訴，是本
    件應另有隱情，非如廖○翔所述之蔡承哲有詐欺之情形。(2)
    又廖○翔於警詢時未提到蔡承哲有於同年月16日藉故要求其
    返回已付之10萬元而實際取回9萬1000元，以先給付訂金900
    0元等理由搪塞廖○翔之情，則是否真有其事後所述此部分情
    形，即有疑問，且依廖○翔偵訊所陳，本來訂金是10萬元，
    為何又改為9000元，且9000元金額是怎麼來的，亦無所本，
    可認原判決上開此部分之認定，有所未合。(3)廖○翔於偵訊
    時雖稱前開其交還予蔡承哲的9萬1000元係伊自土銀帳戶提
    領，但依據廖○翔土銀帳戶交易明細，廖○翔於108年6月16日
    係以金融卡分2次提領6萬元及4萬元，與廖○翔上開於偵查所
    述，並不相符，而若蔡承哲係向廖○翔請求返還9萬1000元，
    則廖○翔又何須提領10萬元，再廖○翔於原審稱當時是蔡承哲
    前至其公司，其拿機車鑰匙給蔡承哲去車廂內拿錢，然9萬1
    000元並非多大之金額，隨身攜帶或放在工作場所即可，不
    須置放於機車車廂，且依廖○翔上開所述，如何證明其機車
    車廂內有9萬1000元，於發生爭議時如何處理，凡此皆足認
    廖○翔前開所述，並不合理，且與事實不合，蔡承哲並未向
    廖○翔取回前開9萬1000元。(4)依廖○翔於原審陳稱「我是28
    萬元給他去賣，他要給我28萬元，之後他要賺多少是他的事
    情」等語，可認廖○翔係將車輛交予蔡承哲，並非陷於錯誤
    而為之，蔡承哲並未施用詐術，未有詐欺取財之行為。2、
    如犯罪事實欄一、(二)部分：(1)蔡承哲當初真得是要以19
    萬元跟江○珣購買丙車，蔡承哲準備轉賣丙車給別人，蔡承
    哲在轉賣丙車前已經分兩次給付共12萬元價金給江○珣，一
    次是在簽約時給付定訂金2萬元，一次是在跟江○珣拿證件時
    給付10萬元，後來蔡承哲找到李光揚願以19萬5000元購買丙
    車，然於轉售時經李光揚發現里程與實際不符，遭減價為18
    萬元，又因未交付原廠出證明、備用鑰匙等物，被扣1萬元
    ，李光揚認車價僅為17萬元，並交付17萬元予蔡承哲，蔡承
    哲據此向江○珣請求減少價金，並非有何詐欺江○珣之情事。
    (2)蔡承哲向江○珣買受丙車，因上開里程數及江○珣未交付
    原廠出廠證明、備用鑰匙等問題，一再與江○珣聯絡，並希
    望透過申請調解而為解決，並非完全置之不理，故蔡承哲縱
    使有尾款未付的情形，不能因此即認蔡承哲有詐欺之意，且
    江○珣係於原訂108年7月30日調解期日前之同年7月8日，即
    向警方提出詐欺告訴，本件應係蔡承哲與江○珣間之買賣民
    事糾紛等語。惟查：
(一)如犯罪事實欄一、(一)部分：
 1、告訴人廖○翔於108年5月15日，以江○珅之會員資格參與網
    路競價拍賣而分別以得標價30萬3000元、25萬1000元拍得甲
    車、乙車後，於同年月31日登記為乙車車主，並重領乙車之
    牌照號碼為000-0000號，以及被告於108年6月12日，以25萬
    元之價格出售乙車予周○志，雙方並互為乙車及價金之交付
    ，又被告於108年6月13日匯款10萬元至本案土銀帳戶，而告
    訴人廖○翔於同年月16日從上開土銀帳戶提領共10萬元等節
    ，為被告所不爭執，且據證人即告訴人廖○翔、證人江○珅於
    原審審理中、證人周○志於警詢及偵訊時證述明確（見臺中
    市政府警察局第六分局中市警六分偵字第1080110968號卷〈
    下稱第六警卷〉第21至23頁、偵1181號卷第19至20頁、原審
    卷第145至147、157至160、228至230、237至238、243頁）
    ，並有牌照號碼000-0000號之車輛詳細資料報表、原車主身
    分證明書、汽（機）車過戶登記書、汽車收購合約書、本案
    土銀帳戶之交易明細、○○企業股份有限公司參拍人結帳清單
    （見第六警卷第29、33至37頁、核交卷第25頁、原審卷第18
    1、199頁）在卷為憑，此部分事實，可為認定。
 2、有關告訴人廖○翔購得乙車之過程，證人即告訴人廖○翔於
    原審審理時具結證稱：當初我跟江○珅約定透過江○珅於行
    將企業股份有限公司之拍賣帳號合夥買車來轉賣，本來說好
    先買一部車，我在購車前之108年5月8日，有匯款15萬元給
    江○珅，但後來我於108年5月15日以江○珅之拍賣帳號拍得
    兩部車（即甲車、乙車），而我事先給江○珅的15萬元不夠
    支付該兩部車全部價金的一半，我就跟江○珅說我比較有辦
    法跟他合資購買價格較低的VIOS（即乙車），我事先給江東
    珅的15萬元就用來購買乙車，若乙車賣出去，獲利就是我跟
    江○珅一人一半，後來江○珅匯款給○○企業股份有限公司
    付清甲車、乙車之價金，甲車就過戶給江○珅，乙車過戶給
    我，乙車是我在使用、由我來賣，但後來因為發生本案這件
    事，我想說被騙的人是我，跟江○珅沒有關係，我就跟江東
    珅說乙車由我全部負擔，不過我當時錢不夠，一直到108年9
    月19日才又匯款11萬2,800元給江○珅等語（見原審卷第145
    至149、157至159、162至164頁），核與證人江○珅於原審審
    理中具結證稱：當初我跟廖○翔說好每人拿15萬元出來，合
    資30萬元買一部車，並讓廖○翔先開該部車，等有好的價錢
    再賣，廖○翔於108年5月8日匯款15萬給我，後來廖○翔不小
    心一次拍得兩部車（即甲車、乙車），總共50幾萬元，且要
    兩天內付清，廖○翔有再拿現金2、3萬元給我，其他部分都
    是我籌錢來付的，等我們拿到甲車、乙車後，我是開甲車，
    廖○翔是開乙車，我們沒有明確約定要什麼價格才能賣車，
    但不可能賠錢賣，因為如果價格會賠錢就繼續開就好；根據
    我行動電話內之紀錄，不論是甲車或乙車賣出去，獲利部分
    都是我分七成、廖○翔分三成，因為當初廖○翔的出資約17萬
    元都是用來支付乙車的成本，剩餘的購車成本都是我支付的
    ，所以我跟廖○翔分配獲利的分母就是甲車、乙車的成本總
    和，分子則是各自實際支出的成本，但乙車如果賣出去，廖
    ○翔還是要將我先前支付的乙車成本部分連同獲利交給我，
    亦即乙車的購車成本最後是由廖○翔一人負擔，甲車的購車
    成本則由我一人負擔，而廖○翔於108年9月19日匯給我的11
    萬2,800元，就是包括我支付的乙車購車成本等費用；就廖○
    翔賣乙車的狀況，當時廖○翔有跟我說他交給別人幫他處理
    ，但一直沒有跟我說到底賣多少錢、要怎麼分錢，我有一直
    催問廖○翔，後來廖○翔吞吞吐吐地跟我說一個數字，並跟我
    說大概賺了1萬多元，我就說其中七成歸我，廖○翔還跟我說
    「蛤，還要匯這些給你」，之後廖○翔因為本案請我提供購
    買乙車的資料時，才跟我提到他被騙的事情，並跟我說他是
    因為怕被同事也就是我的朋友嘲笑，所以當初沒有跟我說他
    被騙了等語（見原審卷第228至245頁）相符，且有前揭土銀
    帳戶之交易明細、參拍人結帳清單以及告訴人廖○翔提出之
    匯款申請書（見原審卷第181、183、199頁）存卷可佐，堪
    認告訴人廖○翔確係因出資15萬元與江○珅合資購買中古汽車
    ，始於108年5月15日以江○珅之會員資格拍得甲車、乙車，
    並取得、使用乙車無訛。
 3、被告雖辯稱伊係因告訴人廖○翔之資力不足，始受告訴人廖○
    翔之邀約而出資16萬元，與告訴人廖○翔合資以26萬元購買
    乙車云云，惟被告就此已於本院審理時供明伊未有交付其所
    辯16萬元投資款之證明（見本院卷第148頁），且證人即告
    訴人廖○翔於偵訊及原審審理時具結證稱：本案乙車是我買
    來要轉賣賺錢的，於108年6月初，蔡承哲跟我說要將乙車拿
    去賣給朋友，要我將車子及證件交給他，當時約定要賣28萬
    元，隔天就會給我28萬元，但蔡承哲拖了好幾天，我每天都
    打電話問蔡承哲什麼時候要給我錢，蔡承哲每次的說詞都不
    一樣；我沒有跟蔡承哲投資任何東西，乙車是我的，是我託
    給蔡承哲賣；我於108年6月初，是以28萬元之價格把乙車交
    給蔡承哲賣，我們只有口頭約定，蔡承哲要給我28萬元，蔡
    承哲要賺多少是他的事情，我沒有跟蔡承哲合資購買乙車等
    語（見偵1181號卷第23至24頁、原審卷第149至151、154、1
    61至162頁），證人即告訴人廖○翔始終一致證述其係因被告
    表示欲以28萬元幫其出售乙車，才將乙車交付予被告，而上
    開證人即告訴人廖○翔之證述內容，並無明顯前後不一、相
    互矛盾之處，復與以高於購入成本之價格轉售物品以賺取利
    潤之交易常情無違，尚無難以憑採之可信性瑕疵。又告訴人
    廖○翔係因出資15萬元（於108年5月8日匯款）與江○珅合資
    購買中古汽車，始於108年5月15日以得標價25萬1000元拍得
    乙車，並取得、使用乙車等節，業經本院認定如前，且證人
    江○珅就其與告訴人廖○翔本係約定合資購買中古汽車一部伺
    機轉賣獲利，但因告訴人廖○翔誤拍得中古汽車兩部（即甲
    車、乙車），而告訴人廖○翔的資力不足，故告訴人廖○翔的
    出資約17萬元都是支付乙車的購車成本，最終由其與告訴人
    廖○翔分別取得、使用甲車、乙車，並分別負擔甲車、乙車
    之購車成本，以及依總出資比例分配售出甲車、乙車之利潤
    等情，已於原審審理中證述明確如前，衡諸證人江○珅雖係
    與告訴人廖○翔合資購買乙車之人，然證人江○珅既非與本案
    被告發生糾紛之人，自難認證人江○珅有何甘冒偽證罪刑罰
    風險及相關訟累而故意捏造不實證詞構陷被告入罪之必要，
    其證述應屬可信，是依前揭證人江○珅之證述，就扣除告訴
    人廖○翔於108年5月8日匯給江○珅之出資款所剩餘之乙車購
    車成本，既已先由江○珅繳付完畢，且由江○珅、告訴人廖○
    翔分別使用、伺機轉賣甲車、乙車，待賣出後再分配所獲利
    潤，足徵告訴人廖○翔應得依原計畫一邊自行使用乙車、一
    邊伺機轉賣乙車獲利，並無在購入乙車後不到一個月即降價
    出售乙車之急迫必要性，是相較於被告上開所辯，證人即告
    訴人廖○翔證稱其係以28萬元之價格將乙車交予被告出售等
    節，較為可採。
 4、再者，被告既供稱其與告訴人廖○翔就乙車之出資金額分別
    為16萬元、10萬元，且其係因告訴人廖○翔表示急需用錢，
    才會以低於購車成本之25萬元售出乙車，則就降價出售乙車
    一事，被告顯無可歸責之處，何以於降價售出乙車而合資產
    生虧損時，被告未思與告訴人廖○翔依出資比例分擔虧損，
    甚或責由較可歸責之告訴人廖○翔承擔全部虧損，反倒將告
    訴人廖○翔之出資金額全部退還而自行吸收合資所虧損之1
    萬元，已有可疑；況被告於警詢時供稱：本案我不是幫廖彥
    翔賣車，我是跟廖○翔共同投資中古車，我們是以投資金額
    比例計算、分配酬庸等語（見第六警卷第5頁），而明確表
    示其與告訴人廖○翔係依出資比例分配轉售乙車之損益，由
    此益徵被告於108年6月13日匯款至告訴人廖○翔土銀帳戶之1
    0萬元，當非被告所辯合資結算後之返還出資款。甚且，依
    證人江○珅於原審審理中具結證稱：當初我發現廖○翔誤拍得
    兩部車後，廖○翔沒有跟我說過他考慮去找別人來付錢，也
    沒有跟我說他要找別人一起來投資，因為那時候我跟廖○翔
    說我自己來想辦法，我沒有要廖○翔自己去找別人來填補資
    金的意思等語（見原審卷第244頁），更可說明告訴人廖○翔
    並無邀約被告合資購買乙車，甚至於購入乙車後不到一個月
    即容許被告降價出售之必要性，是被告辯稱伊係出資16萬元
    與告訴人廖○翔合資購買乙車，其於108年6月13日匯款給告
    訴人廖○翔之10萬元係返還出資款云云，且以與其是否有詐
    欺取財行為之判斷無關之告訴人廖○翔提出告訴之時間，認
    本案另有隱情，並據以執為伊無詐欺取財之理由，均無可採
    。
 5、被告固另辯稱伊於108年6月13日匯款給告訴人廖○翔10萬元
    後，未曾取回該10萬元中之部分款項云云，然證人即告訴人
    廖○翔於偵訊及原審審理中具結證稱：我交付乙車給蔡承哲
    後，我有跟蔡承哲要錢，蔡承哲有匯給我10萬元，當時蔡承
    哲說是要給我的訂金，但過幾天蔡承哲跟我說那是他全部的
    錢，要我將錢先還給他，等過幾天買家把錢給他，他再把錢
    給我，我就去將10萬元領出來，在我的工作地點交付現金9
    萬1000元給蔡承哲，留下9000元作為訂金，蔡承哲從頭到尾
    只有給我9000元等語（見偵1181號卷第24至25頁、原審卷第
    155至156、164至167頁），且被告於108年6月13日匯款10萬
    元至告訴人廖○翔之土銀帳戶後，告訴人廖○翔於同年月16日
    從前開土銀帳戶提款2次共10萬元，上開土銀帳戶於該段期
    間內並無其他存、提款交易紀錄等節，有前開土銀帳戶之交
    易明細（見原審卷第199頁）在卷可稽，堪認上開證人即告
    訴人廖○翔之證述內容，並非無據，可為採信。至證人即告
    訴人廖○翔於警詢時未提及被告曾交付其10萬元一事，並不
    足以影響於有上揭土銀帳戶交易明細可佐之證人即告訴人廖
    ○翔前開於偵訊及原審審理時具結所述之可信性；又證人即
    告訴人廖○翔於偵訊時所指被告於交付10萬元後，復藉故索
    回9萬1000元，此等款項係其自土銀帳戶提領等語（見偵181
    1號卷第24至25頁），並未陳稱伊自前開土銀帳戶提款之金
    額為9萬1000元，被告之辯解內容就證人即告訴人廖○翔上開
    偵訊所述，自行為錯誤之解讀，認證人即告訴人廖○翔係指
    其曾自前揭土銀帳戶中提領9萬1000元，而與上揭土銀帳戶
    交易明細有所未符而不可信云云，並無可採；而證人即告訴
    人廖○翔已於原審審理時陳明被告最後充為訂金之9000元，
    係由稅金、過戶等費用估出（見原審卷第165頁），被告無
    端質疑此數額之由來，及為何告訴人廖○翔自土銀帳戶提領
    之總額，較之其交還之金額為多等情，並未可為其有利之認
    定；再證人即告訴人廖○翔於原審審理時，就其係如何將前
    開9萬1000元，因被告之不實說詞，復將機車鑰匙交予被告
    ，而由被告自其機車置物廂內取走此等款項等情，均已證述
    明確（見原審卷第155至156頁），衡酌證人即告訴人廖○翔
    對於被告藉詞取回之款項金額具體陳稱為9萬1000元，且未
    刻意陳述被告係取回全部交付之10萬元，證人即告訴人廖○
    翔此部分證述內容甚為具體而詳實，參佐被告所辯其匯款予
    告訴人廖○翔之10萬元係返還出資款云云，並無可採，業如
    前述，益可徵證人即告訴人廖○翔此部分有關之證稱內容，
    應屬可採，被告徒以一己之說詞片面質疑9萬1000元並非多
    大之金額，告訴人廖○翔隨身攜帶或放在工作場所即可，不
    須置放於機車車廂，及認以由告訴人廖○翔交付機車鑰匙予
    被告至其機車置物廂取得款項之方式，未有證明，復易生爭
    議，而認證人即告訴人廖○翔所述非為合理而不可採云云，
    本院除依上開各該論述外，另參以告訴人廖○翔就本案委由
    被告以28萬元出售乙車，並未訂立書面契約以自保，足認告
    訴人廖○翔確對被告有所信賴，方以如此較為輕率而未保留
    證據之方式將9萬1000元交予被告，故認被告前開所辯尚難
    為其有利之認定。而被告雖曾於詐騙告訴人廖○翔之過程中
    交付10萬元，然復藉詞索回9萬1000元，可認被告原並無給
    付10萬元之真意，實難遽以被告曾假為給付10萬元予告訴人
    廖○翔，即認被告未有詐欺之犯意，附此說明。
 6、而依證人即告訴人廖○翔前揭證述，本案被告於108年6月初
    某日，與告訴人廖○翔約定以28萬元代售乙車後，隨即於同
    年月12日以25萬元之價格出售乙車給周○志等節，業如前述
    ，是被告於短期間內即將乙車以低於應允告訴人廖○翔之售
    價28萬元而賣出，且依被告合資所辯內容，並讓其合資之整
    體財產在短期間內即減少3萬元（即獲得25萬元現金，但負
    擔28萬元之債務），與以追求利潤為導向之商業交易常情顯
    有不符，則已難認被告向告訴人廖○翔表示要為其以28萬元
    出售乙車時，具有依約給付代售車輛所取得價金之真意；況
    被告於告訴人廖○翔數度催款後，固在108年6月13日匯款10
    萬元予告訴人廖○翔，卻又於同年月16日藉故向告訴人廖○翔
    取回9萬1000元，而僅留下9000元給告訴人廖○翔充作訂金，
    堪信被告僅係藉此搪塞告訴人廖○翔並安撫告訴人廖○翔。基
    此，依本案被告向告訴人廖○翔佯為表示可以28萬元為其售
    車，而在取得乙車後，隨即於短期間內大幅降價出售乙車，
    並以上開方式敷衍告訴人廖○翔等情，足認被告係以向告訴
    人廖○翔行使詐術，使告訴人廖○翔誤信其有給付代售車輛價
    金之真意，因而詐得乙車，被告有詐欺取財之犯意及行為甚
    明。被告辯稱：依廖○翔所述，其係將乙車交由伊代售，並
    非陷於錯誤而為之，伊未有施用詐術之行為云云，未為可信
    。
 7、基上所述，被告執前詞辯稱伊未有如犯罪事實欄一、(一)所
    示之詐欺取財犯行云云，均無可採。
(二)如犯罪事實欄一、(二)部分：
 1、被告於108年6月21日透過LINE詢問告訴人江○珣是否願意出
    售丙車，並與告訴人江○珣於翌日（22日）就丙車簽立載有
    價金為19萬元、於合約簽訂時交付訂金2萬元等內容之汽車
    買賣合約書後，告訴人江○珣交付丙車予被告，被告則交付
    其所稱之訂金2萬元予告訴人江○珣，又被告於同年月23日，
    以17萬元之價格出售丙車予李光揚，雙方並互為丙車及價金
    之交付等節，為被告所不爭執，且據證人即告訴人江○珣於
    偵訊及原審審理中、證人李光揚於警詢及偵訊時證述明確（
    見臺中市政府警察局第二分局中市警二分偵字第1080029091
    號卷〈下稱第二警卷〉第35至37頁、他8581號卷第41頁、偵11
    25號卷第19至20頁、原審卷第116、124至126頁），並有汽
    車買賣合約書2紙、牌照號碼000-0000號之車輛詳細資料報
    表、被告與告訴人江○珣之LINE對話內容翻拍照片（見第二
    警卷第53、55、63至65頁、他8581號卷第91至95頁）在卷為
    憑，此部分事實，可資認定。
 2、被告主張其向告訴人江○珣購得丙車後，本欲以19萬5000元
    之價格轉賣丙車給李光揚，惟因丙車之實際行駛里程數及欠
    缺丙車之備用鑰匙等資料，故最終係以17萬元之價格轉售丙
    車給李光揚等節，固據證人李光揚於警詢及偵訊時證稱：有
    關我購買丙車之過程，係被告於108年6月22日下午3時許，
    駕駛車牌號碼000-0000號自小客車（即丙車）跟我碰面，讓
    我看車、估價，當時因為丙車之儀表板、車體外觀有些問題
    ，我就請被告跟車主協議價格，於翌日（23日）11時許，被
    告交付丙車給我，本來我應該要支付18萬元給被告，但因為
    被告無法提供備用鑰匙及一些相關證明，所以我當時只有交
    付現金17萬元給被告；本案丙車是我於108年6月22日、23日
    跟被告購買的，當初本來議價是19萬5000元，但後來發現丙
    車之行駛里程數有異常，原廠紀錄是6萬多公里，而車內顯
    示的行駛里程數為5、6000公里，這個差異若反應在車價上
    約為2萬5000元，另外還有修復丙車外觀的費用，所以我就
    請被告跟車主協議，後來我用17萬元的價格跟被告購買丙車
    等語（見第二警卷第36頁、偵1125號卷第19至20頁）。然查
    ：
 (1)就丙車之行駛里程數等相關事項，證人即告訴人江○珣於偵
    訊及原審審理中具結證稱：當初我有跟蔡承哲說我曾經去原
    廠修理丙車的儀表板，我也有跟蔡承哲說丙車換儀表板前之
    行駛里程數約為6萬多公里；當初跟蔡承哲簽約前以及簽約
    時，我都有跟蔡承哲說丙車的儀表板有去原廠更換過，蔡承
    哲有問我更換儀表板前之丙車行駛里程數是多少，我有跟蔡
    承哲說舊的里程數紀錄大概是6萬多公里，後來蔡承哲有跟
    我說買方查出丙車的實際行駛里程數為8萬多等語（見他858
    1號卷第41頁、原審卷第117至118、120至121頁），參以被
    告於偵訊及原審均曾供承告訴人江○珣於簽約時有告知丙車
    曾更換儀表板一事（見他8581號卷第41至42頁、原審卷第77
    頁），足認告訴人江○珣於簽約時確有告知被告有關丙車曾
    更換儀表板以及丙車於更換儀表板前之行駛里程數約為6萬
    多公里等資訊無訛，是被告向告訴人江○珣購買丙車時，既
    已獲悉丙車曾更換儀表板，以及告訴人江○珣所述丙車於更
    換儀表板前之行駛里程數約為6萬多公里等資訊，衡諸被告
    於本案行為前，係於臺中市○○區○○路0段000號「○○汽車行」
    （中古車行）擔任銷售業務人員，且知悉丙車之出廠年份為
    102年等情（見第二警卷第53頁、第六警卷第4頁），就告訴
    人江○珣交付丙車時，丙車所顯示行駛里程數並非實際行駛
    里程數乙情，被告自難諉為不知，則被告於轉賣丙車給李光
    揚前，既明知丙車所顯示行駛里程數並非實際行駛里程數，
    且中古汽車之實際行駛里程數係影響一般理性中古汽車購買
    者是否購買、以何等價格購買中古車之重要因素，竟未先將
    其已獲悉之前開丙車行駛里程數相關事項告知李光揚，即逕
    與李光揚議定轉售價格為19萬5000元，並在李光揚自行察覺
    而表示欲減少出價後，尚未經告訴人江○珣同意減少出售丙
    車之價格，即率然以低於其購入價（即19萬元）之價格轉賣
    丙車給李光揚，則其於向告訴人江○珣購買丙車時，究有無
    給付價金尾款之真意，已為可疑；再者，依前揭證人李光揚
    之證述內容，證人李光揚於察覺丙車所顯示之行駛里程數與
    實際行駛里程數不符後，乃係以減少價金之方式處理，並未
    向被告請求額外賠償或提起訴訟，詎被告於以17萬元之價格
    轉售丙車給李光揚後，竟在明知告訴人江○珣於簽約時已告
    知前開丙車行駛里程數相關事項之情形下，仍以丙車所顯示
    行駛里程數與實際行駛里程數不符、其因此遭人提告詐欺及
    請求賠償等理由，拒絕告訴人江○珣之價金請求及要求減少
    價金，此有卷附被告與告訴人江○珣之友人談論丙車買賣相
    關事項之錄音譯文（見他8581號卷第67至73頁）在卷可參，
    益徵被告純係藉詞推託、搪塞告訴人江○珣之價金請求，而
    無付清價金之真意無訛。至被告雖辯稱，丙車之實際行駛里
    程數應為8萬多公里，與告訴人江○珣所稱之實際行駛里程數
    仍有落差云云（見他8581號卷第42頁、原審卷第77頁），惟
    告訴人江○珣於簽約時，乃係向被告表示丙車於「更換儀表
    板前」之實際行駛里程數約為6萬多公里，而非被告購買丙
    車時之實際行駛里程數，且證人李光揚於購買丙車之期間，
    曾透過通訊軟體傳送「去年9/15最後一次進廠里程66444」
    等內容給被告乙節，有通訊軟體對話內容翻拍照片（見他85
    81號卷第49頁）在卷可憑，並為被告於原審審理中所是認（
    見原審卷第142頁），堪認告訴人江○珣於簽約時告知被告有
    關丙車於「更換儀表板前」之行駛里程數資訊並無錯誤，一
    般人復均可輕易推知該里程數與被告購買丙車時之實際行駛
    里程數存有落差，遑論係曾擔任中古車銷售業務之被告，是
    被告試圖以告訴人江○珣所告知之「更換儀表板前」實際行
    駛里程數與其購買丙車時之實際行駛里程數不符乙情，主張
    其有拒絕給付、減少價金之依據而否認具詐欺取財犯意，顯
    無可採。
 (2)被告於原審及本院固又辯稱伊係因告訴人江○珣未提供丙車
    的海關出廠證、備用鑰匙、使用手冊、發票等資料，才會拒
    絕給付剩餘價金給告訴人江○珣，然被告曾擔任中古車銷售
    業務人員，已如前述，是被告既曾以銷售中古車為業，就其
    所收購中古車之車主（出賣人）應於交車時一併交付之相關
    物件，尤其係攸關買賣價金之重要物件，自當知之甚稔，並
    於買賣合約書中載明應交付之物件、數量、期限及對買賣價
    金甚或契約效力之影響等內容，以杜爭議，惟細觀本案被告
    與告訴人江○珣就丙車簽立之汽車買賣合約書，完全未記載
    有關告訴人江○珣應交付被告之丙車相關物件（例如出廠證
    件、備用鑰匙等）及未交付之效力等內容（見第二警卷第53
    頁），顯見被告並未於契約中載明告訴人江○珣負有交付丙
    車之海關出廠證、備用鑰匙、使用手冊、發票等資料之義務
    ，復未記載其得因告訴人江○珣未交付該等資料而請求減少
    價金等類似約定，則被告就其於簽立合約、取得丙車後，並
    無得以告訴人江○珣未交付前開丙車相關資料為由而拒絕給
    付剩餘價金甚或減少價金之依據乙情，殊難諉為不知，足徵
    被告僅係藉詞搪塞告訴人江○珣之價金請求，而非基於合法
    行使契約上權利之認知。況且，證人即告訴人江○珣於原審
    審理中具結證稱：當初我交付丙車給被告後，蔡承哲有以LI
    NE撥打電話給我，蔡承哲於電話中完全沒有跟我提到錢的問
    題，而根據該通電話之後的文字訊息內容，蔡承哲可能只是
    要我補資料給他；蔡承哲於108年6月25日拿身分證件還我的
    時候，也沒有提到價金的事情；蔡承哲是在108年7月2日我
    知悉丙車已過戶給他人而向蔡承哲請求尾款17萬元時起，才
    開始提到因為我的資料不齊或行駛里程數的問題要跟我重新
    議價等語（見原審卷第137至139頁），參以被告自108年6月
    22日起至同年月26日前，透過LINE與告訴人江○珣聯繫時，
    雖有傳送「出廠證、使用證明書、預備鑰匙，妳在（註：應
    為「再」）幫我找一下」、「出廠證、使用證明書，妳有幫
    我找到嗎？」等文字訊息，但並無傳送提及欠缺丙車之出廠
    證等物件將減少價金等相關內容之文字訊息，且告訴人江○
    珣於該段期間內，亦完全未曾傳送質疑被告為何以其未交付
    丙車相關物件即須減少價金等內容之訊息等情，有前開被告
    與告訴人江○珣之通訊軟體對話內容翻拍照片（他8581號卷
    第92至93頁）在卷可參，並與證人即告訴人江○珣前揭證述
    內容相符，堪認上開證人即告訴人江○珣之證述，應屬可採
    ，則被告於取得丙車後、要求告訴人江○珣提供丙車之出廠
    證等相關物件時，既未向告訴人江○珣提及未提供丙車相關
    物件將減少價金等內容，卻於告訴人江○珣因發現丙車已過
    戶給他人而請求給付剩餘價金時，始以告訴人江○珣未交付
    丙車相關物件為由拒絕給付剩餘價金及主張減少價金，益徵
    被告純係托詞迴避給付剩餘價金，難認其於購買丙車時有付
    清價金之真意，是被告主張其係因告訴人江○珣未交付丙車
    相關物件，而在合法行使權利之認知下拒絕給付剩餘價金，
    並無詐欺取財犯意乙節，亦難憑採。
 3、被告雖再辯稱伊除於108年6月22日當場交付現金2萬元給告
    訴人江○珣作為訂金外，尚曾於向告訴人江○珣拿取證件時，
    給付10萬元給告訴人江○珣云云，惟此節業經證人即告
    訴人江○珣於偵訊及原審審理中堅為否認（見他8581號卷第4
    1頁、原審卷第123至124頁），參以本案被告與告訴人江○珣
    就丙車簽立之汽車買賣合約書中，載有「合庫0000-000-000
    000」之手寫文字（即告訴人江○珣之金融帳戶資料），以及
    告訴人江○珣於108年6月22日下午2時17分許，透過LINE傳送
    其合作金庫商業銀行帳號0000000000000號金融帳戶之
    存摺封面翻拍照片給被告等情，有該汽車買賣合約書及前開
    被告與告訴人江○珣之通訊軟體對話內容翻拍照片（見第二
    警卷第53頁、他8581號卷第91頁）在卷可憑，是告訴人江○
    珣既已於簽約時提供前揭金融帳戶帳號予被告知曉，被告何
    以不採匯款、轉帳至前揭金融帳戶此一可留存明確記錄之方
    式給付價金，已有可疑；況依被告之智識程度、工作性質及
    經驗，就買賣價金之交付內容（例如金額、日期等），當十
    分清楚留存客觀事證以防止日後糾紛之重要性，故縱被告欲
    以交付現金之方式給付買賣價金，亦無不填寫、留存收據、
    簽收單等資料以保自身權益之理，足徵被告上開所辯其另有
    給付10萬元現金給告訴人江○珣乙節，顯屬事後卸責之詞，
    殊無可採，堪信被告就其購買丙車之價金，於案發過程中僅
    曾交付2萬元予告訴人江○珣。
 4、另被告於108年6月22日與告訴人江○珣商議以19萬元作為丙
    車之賣價時，固有交付現金2萬元給告訴人江○珣作為訂金，
    但被告明知告訴人江○珣於簽約時所告知之丙車行駛里程數
    相關資訊並無錯誤，且其並無因告訴人江○珣未提供丙車相
    關物件而取得拒絕給付或減少價金之合法依據，卻在李光揚
    以丙車行駛里程數等理由減少出價後，未先確認告訴人江○
    珣是否同意減少丙車之出售價格，即於不到2日之時間內，
    決定以17萬元此一低於其與告訴人江○珣商議之售價（即19
    萬元）轉賣丙車給李光揚，復於告訴人江○珣催討剩餘價金
    時，以告訴人江○珣謊報丙車之實際行駛里程數且未提供丙
    車相關物件等理由，拒絕、搪塞告訴人江○珣之剩餘價金請
    求，且迄今仍未給付剩餘價金予告訴人江○珣，足認被告係
    以低成本騙得汽車換取現金為目的，向告訴人江○珣行使詐
    術，使告訴人江○珣誤信其有付清購車價金之真意，因而詐
    得丙車，確具詐欺取財之犯意。
 5、依上所述，被告上訴意旨仍執陳詞而以本案係因丙車之里程
    數及告訴人江○珣未交付原廠出廠證明、備用鑰匙等物所生
    之民事糾紛，及以伊所為詐欺取財罪已然成立後之自述調解
    情節，並以告訴人江○珣於原所排定之調解期日前即提出告
    訴而致生本件刑事案件等情，據以辯稱伊未有如犯罪事實欄
    一、(二)所示詐欺取財行為云云，均無可採。
(三)綜上所陳，本案事證明確，被告前揭如犯罪事實欄一、(一)
    、(二)所示詐欺取財2次之犯行，均足可認定。
三、法律適用方面：
　　核被告如犯罪事實欄一、(一)、(二)所為，均係犯刑法第33
    9條第1項之詐欺取財罪。又被告上開先、後所為詐欺取財之
    2罪，犯意各別，行為對象互異，應予分論併罰。
四、本院將原判決撤銷改判之說明：
(一)原審認被告上揭詐欺取財2次犯行之事證均屬明確，俱予論
    罪科刑，固非無見。惟查：１、被告就如犯罪事實欄一、(一
    )部分，依證人即告訴人廖○翔於偵訊及原審審理之證述內容
    ，被告係向告訴人廖○翔佯稱：因有人有意購買中古汽車，
    伊可以28萬元代出售乙車云云，致告訴人廖○翔誤信被告會
    依約給付其代為出售車輛之價金，而交付乙車予被告；原判
    決就此部分事實誤認被告施用詐術之方法，係向告訴人廖○
    翔假稱其欲以28萬元自行購買乙車，尚有未合。２、又原審
    未及審酌被告上訴本院後，已自行匯款予告訴人廖○翔15萬
    元（未達成和解），及與告訴人江○珣就本案民事部分和解
    成立，於扣除在108年6月間支付其充為訂金之2萬元外，已
    另於110年10月間分別2次各匯款17萬元、5萬元予告訴人江○
    珣等情（詳如後述），資為被告有利之量刑事由，並據以為
    是否宣告沒收或追徵其價額之考量，稍有未當。被告執前詞
    否認有如犯罪事實欄一、(一)、(二)所示詐欺取財犯行而提
    起上訴，依本判決前開理由欄二、(一)、(二)所示各項事證
    及論述、說明，均為無理由。惟原判決就被告所為詐欺取財
    之2罪及其沒收，既有本段上揭１、２所示之瑕疵存在，即屬
    無可維持，自均應予以撤銷，至原判決所定應執行刑，因已
    失所依附，亦應併予撤銷之。
(二)爰審酌被告於本案行為前未有經科刑確定之紀錄（有臺灣高
    等法院被告前案紀錄表1份在卷可參）之素行，犯罪之動機
    、目的均係為圖一己之私利，自陳高中肄業之智識程度、已
    婚、從事○○○○○工作、與父親、太太及小孩同住、家庭經濟
    普通之生活狀況（參見原審卷第258頁），如犯罪事實欄一
    、(一)、(二)所示詐欺取財之手段、情節，對告訴人廖○翔
    、江○珣所生之損害，及其犯罪後於未與告訴人廖○翔和解之
    情況下，自行匯款15萬元予告訴人廖○翔（此據告訴人廖○翔
    於本院審理時陳明，見本院卷第143頁），並已與告訴人江○
    珣就民事部分達成和解，扣除其在108年6月間支付充為訂金
    之2萬元外，業另於110年10月間分別2次各匯款17萬元、5萬
    元予告訴人江○珣等犯罪後態度等一切情狀，就被告如犯罪
    事實欄一、(一)、(二)所示詐欺取財2次之犯行，分別量處
    如附表編號1、2「主文欄」所示之刑，並各諭知易科罰金之
    折算標準，並定其應執行之刑如主文第二項所示，及諭知易
    科罰金之折算標準，以資懲儆。
(三)按犯罪所得，屬於犯罪行為人者，沒收之；犯罪所得之沒收
    ，於全部或一部不能沒收或不宜執行沒收時，追徵其價額，
    ；犯罪所得，包括違法行為所得、其變得之物或財產上利益
    及其孳息，刑法第38條之1第1項前段、第3項及第4項分別定
    有明文。經查，被告因本案各次詐欺取財犯行，分別向告訴
    人廖○翔、江○珣詐得乙車、丙車，為各該犯行之直接犯罪
    所得，而被告因轉賣乙車、丙車分別取得之價金25萬元、17
    萬元，則分別為該等直接犯罪所得所變得之物，應擇價值較
    高者予以沒收、追徵，是考量乙車、丙車均為中古汽車，難
    以明確認定客觀價值，卷內復無事證可資佐證乙車、丙車之
    客觀價值確係等於或高於被告與告訴人廖○翔、江○珣之約
    定價格（即28萬元、19萬元），本院乃依有疑唯利被告原則
    ，認本案各次詐欺取財犯行均應以變得之物（即轉賣所得價
    金，分別為25萬元、17萬元）為沒收標的；惟被告就如犯罪
    事實欄一、(一)部分，既已給付9000元予告訴人廖○翔假充
    為訂金，及於案發後之本院審理期間另匯款15萬元予告訴人
    廖○翔，又就如犯罪事實欄一、(二)部分，除於案發過程曾
    假為給付告訴人江○珣2萬元訂金外，復另匯款17萬元、5萬
    元予告訴人江○珣，已超逾上開其此部分17萬元之犯罪所得
    ，堪認該等部分已無讓被告坐享或保有犯罪所得之疑慮，當
    不具沒收或追徵犯罪所得之刑法重要性，爰依刑法第38條之
    2第2項之規定，均不予宣告沒收或追徵其價額。是有關被告
    如犯罪事實欄一、(二)部分之犯罪所得，固堪認已全數遭剝
    奪而不予宣告沒收或追徵其價額，然被告所為如犯罪事實欄
    一、(一)所示詐欺取財行為部分，因尚保有9萬1000元之犯
    罪所得【計算式：25萬元（被告賣出乙車所得款項）-9000
    元（被告交付告訴人廖○翔充為訂金之金額）-15萬元（被告
    於本院審理期間自行匯款予告訴人廖○翔之數額）=9萬1000
    元】，雖未據扣案，但既未實際合法發還予告訴人廖○翔，
    復無刑法第38條之2第2項所定過苛之虞等情，應依刑法第38
    條之1第1項前段、第3項之規定，於被告所為如犯罪事實欄
    一、(一)所示詐欺取財犯行項下宣告沒收之，於全部或一部
    不能沒收或不宜執行沒收時，追徵其價額。
據上論斷，應依刑事訴訟法第369條第1項前段、第364條、第299
條第1項前段（依判決格式簡化原則，僅引用程序法條文），判
決如主文。
本案經檢察官康淑芳提起公訴，檢察官劉家芳到庭執行職務。
中　　華　　民　　國　　110 　年　　10　　月　　28　　日
                  刑事第十二庭  審判長法　官  張國忠
                                      法　官  高文崇
                                      法　官  李雅俐
以上正本證明與原本無異。
不得上訴。
                                      書記官  蕭怡綸    
　　　　　　　　　
中　　華　　民　　國　　110 　年　　10　　月　　28　　日
附錄論罪科刑法條：
刑法第339條第1項：
意圖為自己或第三人不法之所有，以詐術使人將本人或第三人之
物交付者，處5年以下有期徒刑、拘役或科或併科50萬元以下罰
金。

附  表：
編號 犯罪事實       主    文    欄 1 犯罪事實欄一、㈠  蔡承哲犯詐欺取財罪，處有期徒刑陸月，如易科罰金，以新臺幣壹仟元折算壹日。 未扣案之犯罪所得新臺幣玖萬壹仟元沒收之，於全部或一部不能沒收或不宜執行沒收時，追徵其價額。 2 犯罪事實欄一、㈡  蔡承哲犯詐欺取財罪，處有期徒刑伍月，如易科罰金，以新臺幣壹仟元折算壹日。